【裁判字號】    98,易,174
【裁判日期】    980624
【裁判案由】    妨害自由
【裁判全文】
臺灣臺北地方法院刑事判決               98年度易字第174號
公  訴  人  臺灣臺北地方法院檢察署檢察官
被      告  乙○○
            丁○○
上列被告因妨害自由案件，經檢察官提起公訴（97年度偵字第
14639 號），本院判決如下：
    主  文
乙○○、丁○○均無罪。
    理  由
一公訴意旨略以：被告乙○○及丁○○為夫妻，均明知位於臺北
  市中山區○○○路66巷17號1 樓之倉庫（下稱本案倉庫），為
  告訴人丙○○之子李明恭、李明篤及被告2 人之子李明星所共
  有，為公共空間，供該棟樓層住戶放置物品。被告乙○○與丁○○共同基於妨害他人行使權利之犯意聯絡，於96年11月7 日
  僱用工人將上開倉庫之木門換為鐵門，阻止他人放置物品，為
  告訴人丙○○及甲○○○發覺後，告訴人甲○○○上前阻止，
  並表示倉庫內有物品堆置，要將倉庫內之物品取出，被告乙○○與丁○○遂推由被告丁○○以強暴之方式徒手將告訴人甲○○○推倒在地，並於鐵門裝置完成後鎖上鑰匙，妨礙其他住戶
  入內拿取東西之權利，因認被告2 人均涉犯刑法第304 條強制
  罪嫌云云。
二犯罪事實應依證據認定之，無證據不得認定犯罪事實，又不能
  證明被告犯罪者，應諭知無罪之判決，刑事訴訟法第154 條第
  2 項、第301 條第1 項分別定有明文。且認定犯罪事實所憑之
  證據，雖不以直接證據為限，間接證據亦包括在內，然無論直
  接或間接證據，其為訴訟上之證明，須於通常一般之人均不致
  於有所懷疑，而得確信其為真實之程度者，始得據之為有罪之
  認定，倘其證明尚未達到此一程度，而有合理性懷疑之存在時
  ，即無從為有罪之認定，此有最高法院76年度臺上字第4986號
  判例意旨可資參照。又認定不利於被告之事實，須依積極證據
  ，苟積極證據不足為不利於被告事實之認定時，即應為有利於
  被告之認定，更不必有何有利之證據（最高法院30年度上字第
  816 號判例參照）。
三公訴人認為被告2 人涉犯強制罪，無非以被告2 人之供述、告
  訴人2 人之指訴，現場照片數張等為其論據。被告2 人雖承認
  有雇工將臺北市中山區○○○路66巷17巷1 樓倉庫之木門更換
  為鐵門，但否認有強制犯行，被告丙○○辯稱：本案倉庫是被
  告丁○○及其兒子名下財產，不是公有，當然有權可以裝鐵門
  ，房子南邊由其出租並收取租金，北邊的房子暫時由告訴人丙○○出租並收取房租，他已經將他自己跟他兒子的部份出租。
  又當天工人更換鐵門時其在臺北市○○○路66巷19號2 樓，其
  並未在場。被告丁○○辯稱：當天在2 樓聽到告訴人甲○○○
  大罵的聲音，下樓察看時，看到告訴人甲○○○在搥打換鐵門
  的工人（後稱：應係誤會，告訴人甲○○○是以拐杖敲地面）
  ，其看到後擋在工人及告訴人甲○○○中間，因為該處很窄，
  告訴人甲○○○自己重心不穩跌倒，跌坐通往2 樓的樓梯上，
  其並未出手推告訴人甲○○○。又告訴人甲○○○沒有說要拿
  東西，如果她要拿，其一定會讓她拿，因為做鐵門的目的就是
  倉庫要自己用等語。
四本院認為
(一)被告丁○○部份
1.依證人即告訴人甲○○○審理時結證稱：當天早上11點多，其
  人在3 樓，聽到有人在樓下敲打的聲音，就到1 樓去看，看到
  師傅正在釘門框，其向師傅說其有物品放在倉庫裡面，如果釘
  起來，要拿不方便，被告丁○○從2 樓下來，就推其一下，其
  即跌倒，當時只有其與被告丁○○、釘門的師傅在場，沒有其
  他人在，被告丁○○一邊動手將其撥開，一邊說房子是他們的
  ，叫師傅繼續釘，其先生聽到聲音，才從3 樓下來看，將其扶
  起，其等就上樓（本院卷第87至88頁）等語，參以被告丁○○
  之供述，證人甲○○○當天與被告丁○○爭執後，確有跌坐於
  地之事實，堪認無疑。
2.由證人即安裝本案倉庫鐵門之戊○○於本院審理時結證稱：96
  年11月7 日上午，被告丁○○有請其到臺北市○○○路66巷17
  號1 樓安裝鐵門，施工期間沒有看見被告丁○○跟任何人發生
  爭執，只有跟她大嫂（當庭指認證人甲○○○）交談，因為他
  們一邊要其施工，一邊不讓其施工，甲○○○是在其開始安裝
  門框時下樓，很大聲喊說不要讓其施工，說她有東西放在裡面
  ，如果門鎖起來，她就沒有辦法拿。當天沒有注意看甲○○○
  有無帶拐杖下來，因為其一到現場就開始作，跟甲○○○說有
  什麼事情，去跟丁○○講，當時丁○○就在現場，聽到他們講
  話內容好像在吵架，但那沒有注意聽他們講什麼，因為當時背
  對著他們在施工，沒有看到甲○○○跌倒，也沒有聽到甲○○○有在喊說她跌倒之類的話。在場除其與到場協助安裝之太太
  ，及丁○○、甲○○○以外，沒有其他人在場，其門裝好時，
  被告丁○○及甲○○○都已經離開現場，沒有注意甲○○○是
  何時離開，還是出門或上樓，原本的木門沒有上鎖，安裝的鐵
  門必須用鑰匙才能開，是4 段鎖（本院卷第89至90頁）等語可
  知，96年11月7 日上午，證人戊○○確有應被告丁○○之邀，
  前往本案倉庫換裝鐵門，但對於證人甲○○○跌坐於地一節則
  毫不知情。
3.證人甲○○○雖證稱其當時跌坐於地之結果，係因被告丁○○
  出手推撥所造成。惟依證人甲○○○跌坐於地之前，已與被告
  丁○○就是否要安裝鐵門一節發生爭執之客觀情狀觀之，倘被
  告丁○○確有出手推撥證人甲○○○，並致其跌坐於地之舉，
  證人甲○○○突受此對待，衡情應有驚嚇之言語、聲響，情緒
  亦定更加氣憤，出口訓罵被告丁○○一番，或於其配偶下樓將
  之扶起後，驅上前與被告丁○○理論，而前述訓罵、理論之過
  程更不可能以輕聲細語進行，則證人戊○○縱使再專心於施工
  ，對於此類言語自不可能全無聽聞。但依證人戊○○前述證言
  可知，截至本案倉庫鐵門施工完畢為止，其對於證人甲○○○
  跌坐於地之事實毫不知情，足認證人甲○○○自跌坐於地至起
  身上樓該段期間，對於其遭推倒之事均無任何不滿或指摘之言
  語，反而默默離去上樓，實與常情有違，據此，被告丁○○是
  否有出手推撥證人甲○○○之舉，即非無疑。至告訴人丙○○
  於偵查中雖陳稱（未具結）：當天有看到被告丁○○推甲○○○，並稱「他們很兇，我們不敢靠近」。然而，證人甲○○○
  及戊○○均證稱，當時除證人2 人外，只有證人戊○○之配偶
  及被告丁○○在場，而證人戊○○及其配偶復均忙於安裝鐵門
  ，至多僅有被告丁○○1 人與證人甲○○○有爭執，告訴人丙○○前述指訴之真實性，自有可疑，實無足取。
4.臺北市中山區○○○路66巷17號1 樓（即本案倉庫）所有權分
  屬被告丁○○，被告2 人之子李明星，告訴人丙○○之子李明
  恭、李明篤所共有；而告訴人丙○○自89年間起，將前址靠北
  面3 分之1 及門外屋簷下庭院空地出租予黃裕盛（即藍峰乾洗
  商店），而使用該部分土地及建物，被告丁○○與其子李明星
  則於95年間將前址靠南面約8 坪部分出租予陳李麗卿，而使用
  該部分土地及建物等情，有臺北市建物登記第二類謄本、房屋
  租賃契約、本院96年度北小字第4262號民事判決及附件在卷可
  憑，並經本院依職權調閱96年度北小字第4262號、96年度小上
  字第36號卷核閱無誤，堪認屬實。由此可見，被告2 人與告訴
  人2 人就前址建物雖未訂立分管契約，但事實上各自出租房屋
  之一部份而各自管領使用。且經對照本院96年度北小字第4262
  號民事判決之附件即臺北市中山地政事務所土地複丈成果圖（
  本院卷第67頁，下稱土地複丈成果圖）及告訴人丙○○97年4
  月30日告訴狀所附平面圖（97年度他字第4188號卷第4 頁）可
  知，臺北市中山區○○○路66巷17號1 樓北側即土地複丈成果
  圖標示之A 、B 部分係由告訴人丙○○管領使用，前址南側（
  即A 、B 以下）部分由被告丁○○管領使用，本案倉庫之位置
  則緊接於前址南側即被告丁○○管領使用之範圍，對於不諳民
  事法律之一般民眾而言，自有造成本案倉庫應屬其可單獨管領
  使用範圍之認知，故不論被告丁○○於民事法律關係上，是否
  確有排除其他共有人使用之權利，其既認自己對本案倉庫有單
  獨管領使用權，主觀上應無妨害他人行使權利之故意。
5.綜上所述，被告丁○○主觀上並無妨害他人行使權利之故意，
  亦不能證明其客觀上有實施強暴行為，自無成立強制罪之餘地
  。
(二)被告乙○○部份：由證人甲○○○、戊○○前述證言，參以被
  告乙○○因於同日中午左右毀損告訴人丙○○放置於臺北市○○○路66巷17號頂樓之花瓶，經本院以96年度簡字第260 號判
  決判處罰金新臺幣3000元，並已確定等情可知，被告乙○○於
  96 年11 月7 日上午11點多接近中午之際，即證人戊○○安裝
  本案倉庫鐵門時，並未在場。其次，依證人甲○○○前述證言
  可知，被告丁○○係在證人甲○○○前往1 樓察看，並要求證
  人戊○○不要繼續施工之後始繼之下樓，與被告丁○○之供述
  相符，而證人戊○○因專心施工，並未注意被告丁○○及證人
  甲○○○何時離去，故就被告丁○○於其施工期間是否持續在
  現場觀看一節或有誤認，此部份事實應以證人甲○○○及被告
  丁○○之陳述較可採信。則共同正犯相互間之默示意思合致，
  必以主觀上有共同犯罪意思之存在為前提，被告丁○○既係因
  聽聞證人甲○○○在1 樓大聲要求證人戊○○不要繼續施工，
  始下樓查看，而與證人甲○○○發生言語齟齬，實乃突發之狀
  況，被告乙○○自不可能事前與被告丁○○有所謀議，況本院
  既認不能證明被告丁○○客觀上有推撥告訴人甲○○○之行為
  ，主觀上亦無強制犯意，被告乙○○更無從與之成立共犯。
(三)綜上所述，公訴人所舉證據未達於通常一般之人均不致有所懷
  疑之程度，復查無其他積極證據足證被告2 人有強制犯行，不
  能證明被告2 人犯罪，參照前述說明，依法應均為無罪之諭知
  。
五依刑事訴訟法第301條第1項，判決如主文。
本案經檢察官蘇維達到庭執行職務
中    華    民    國    98    年    6     月    24    日
                        刑事第15庭  法  官  邱蓮華
上正本證明與原本無異。
如不服本判決應於收受送達後10日內向本院提出上訴書狀，並應
敘述具體理由；其未敘述上訴理由者，應於上訴期間屆滿後20日
內向本院補提理由書（均須按他造當事人之人數附繕本）「切勿
逕送上級法院」。告訴人或被害人如對於本判決不服者，應具備
理由請求檢察官上訴，其上訴期間之計算係以檢察官收受判決正
本之日期為準。
                                    書記官  葉宜玲
中    華    民    國    98    年    6     月    24    日


司法院資訊處製作；財團法人民間司法改革基金會備份。
